【裁判字號】    98,台上,2527
【裁判日期】    980507
【裁判案由】    違反毒品危害防制條例
【裁判全文】
最高法院刑事判決            九十八年度台上字第二五二七號
上  訴  人  台灣高等法院台中分院檢察署檢察官
被      告  甲○○
上列上訴人因被告違反毒品危害防制條例案件，不服台灣高等法
院台中分院中華民國九十八年二月二十四日第二審更審判決（九
十七年度上更(二)字第二六０號，起訴案號：台灣台中地方法院檢
察署九十五年度偵字第一一五六七、一一五六八號），提起上訴
，本院判決如下：
    主  文
原判決撤銷，發回台灣高等法院台中分院。
    理  由
本件原判決以公訴意旨略以：被告甲○○明知海洛因、甲基安非
他命分別為毒品危害防制條例第二條第二項第一款、第二款所定
第一級、第二級毒品，不得運輸、販賣，竟意圖營利，基於運輸
及販賣第一級、第二級毒品之犯意，於民國九十五年五月二十四
日下午十、十一時許，在南投縣南投市南崗工業區附近，向綽號
「阿明」之不詳姓名、年籍成年男子，以新台幣（下同）五萬元
之價格，販入第一級毒品海洛因約十公克後，將之運輸帶回台中
縣大里市○○街四四號住處，摻入葡萄糖粉，以夾鏈袋分裝成數
十小包。旋於同年月二十五日凌晨，攜帶已分裝完成之海洛因十
九小包，連同其於不詳時間所販入之第二級毒品甲基安非他命六
小包，駕駛車牌號碼Ａ四－二五０八自用小客車，前往台中市○
○路與華美街口附近「金錢豹遊藝場」，而運輸海洛因及甲基安
非他命，並伺機向不特定人兜售海洛因及甲基安非他命。旋被告
在「金錢豹遊藝場」外，以其持用之行動電話撥打李文興（綽號
「師公」）持用之門號0000000000行動電話，向李文
興兜售海洛因及甲基安非他命。適李文興與陳嘉琪、陳鈞盛等人
另涉違反槍砲彈藥刀械管制條例、毒品危害防制條例等案件，於
同年月二十四日下午十時四十五分許，在台中市○○區○○路一
七０號八樓之三，為警查獲，警員乃授意李文興佯與被告相約在
「金錢豹遊藝場」外面交易毒品，而於同年月二十五日上午四時
三十分許，在上址查獲被告，並扣得海洛因十九小包（毛重分別
為０．三二、０．五七、０．三五、０．六三、一．一二、０．
三四、０．四五、０．五七、一．四九、０．七八、０．九四、
０．五七、０．五八、０．三八、０．五五、０．五五、０．四
五、０．五五、三．九九公克）、甲基安非他命六小包（毛重分
別為０．六六、一．七七、０．五八、０．八四、０．三八、０
．三八公克），嗣於同日上午六時許，前往上址被告住處，另扣
得海洛因十二小包（毛重分別為四．０二、八．九八、五．三六
、七．七０、三．七五、二．０二、一．七九、一．三一、二．
０一、０．六一、一．四九、０．三五公克）及吸食器二組、分
裝吸管一支、電子磅秤一個、分裝夾鏈袋九十四個、葡萄糖粉一
包等物，因認被告涉犯毒品危害防制條例第四條第一項之販賣、
運輸第一級毒品及同條第二項之販賣、運輸第二級毒品罪嫌等情
。惟經審理結果，認為不能證明被告犯販賣、運輸第一級、第二
級毒品罪，又被告持有第一級、第二級毒品部分業已判決確定，
因而撤銷第一審諭知被告無罪之判決，就被訴販賣、運輸第一級
、第二級毒品部分，仍諭知無罪之判決；就被訴持有第一級、第
二級毒品部分，則諭知免訴之判決，固非無見。
惟查：(一)審理事實之法院，對於被告有利及不利之證據，應一律
注意，詳為調查，綜合全案證據資料，本於經驗法則以定其取捨
，並將取捨證據及得心證之理由，於判決內詳為說明。故證據雖
已調查，而尚有其他部分並未調查，仍難遽為被告有利或不利之
認定。另證據之證明力，由法院本於確信自由判斷，但不得違背
經驗法則及論理法則，刑事訴訟法第一百五十五條第一項定有明
文。所謂經驗法則，係指吾人基於日常生活經驗所得之定則，並
非個人主觀上之推測。(1)被告於檢察官訊問時供述：伊於九十五
年五月二十四日下午十、十一時左右，在南崗工業區附近，向「
阿明」購買五萬元之海洛因，於同日晚間十二時許回到住處，即
以一比一或一比二之不等比例摻入葡萄糖粉，分裝成不詳數量之
小包等語（見九十五年度偵字第一一五六七號卷第五八頁），又
警員在被告住處查獲葡萄糖粉一包一節，亦經被告於警詢時供述
明確（見同上卷第五頁），而扣案之海洛因純度係百分之二五．
四六等情，有卷附法務部調查局九十五年六月三十日調科壹字第
120018107 號鑑定通知書可憑（見同上卷第六四頁），扣案海洛
因多達三十一小包，足認被告所稱其購得海洛因立即摻入不等比
例之葡萄糖，並分裝成很多小包一節，應屬不虛。被告攜帶外出
為警在其駕駛之自用小客車上查獲之海洛因十九小包，其中有十
六小包毛重不及一公克且重量相差無幾，有二小包稍逾一公克，
僅一小包毛重為三．九九公克；經警在被告住處查獲之海洛因十
二包，其中有七小包毛重分別為八．九八、七．七０、五．三六
、四．０二、三．七五、二．０二、二．０一公克，有三小包居
於一至二公克之間，僅二小包毛重未逾一公克，所使用之包裝夾
鏈袋大小不同等情，有卷附扣押物品清單之記載及海洛因照片足
憑（見九十五年度偵字第一一五六七號卷第十三、十四、十八、
十九頁、九十五年度偵字第一一五六八號卷第二０、二三頁）。
倘被告所辯其購買海洛因係專供自己施用等情屬實，自行斟酌取
用數量即可，亦無若何不便，何必多此一舉於購入後馬上摻雜大
比例之葡萄糖粉，加以稀釋。參以被告自八十三年間起，即有多
次施用海洛因犯罪紀錄，有卷附台灣高等法院被告前案紀錄表可
按（見原審卷第十三至三０頁），被告亦自承其施用海洛因之用
量甚大（見九十五年度偵字第一一五六七號卷第三七、五九頁、
第一審卷二第一七七頁），被告施用以葡萄糖大比例稀釋之低濃
度海洛因，是否徒增自己麻煩而已，而未能自我滿足，不無疑問
。再被告有何於購入海洛因後，隨即以大小不同之夾鏈袋分裝成
重量有明顯差異之三十一小包之必要，何以其攜帶外出之海洛因
概屬一般零星出售之微量，而重量相差無多；放置住處之海洛因
則多具相當分量，且重量差異較大，以不同方式分裝用途有無不
同，被告用意何在。則上述被告處理購入海洛因之諸般行為情狀
，能否據以佐證被告係意圖販賣營利而購入，實饒堪研求。乃原
審未遑詳為調查、審酌，亦未敘明其取捨證據之理由，即遽認被
告購買海洛因係純供自行施用，而非供賣出之用，不免速斷，難
認適法。(2)被告於檢察官訊問時自承：伊係以用火燒烤玻璃方式
，施用甲基安非他命等語（見九十五年度偵字第一一五六七號卷
第三七頁）。又警方在「金錢豹遊藝場」並未查獲被告攜帶所謂
甲基安非他命吸食器具，而係在被告住處查獲等情，有卷附扣押
物品清單之記載足憑（見同上卷第十三、十四、十八、十九頁）
，難認被告係為便於外出時隨時施用而攜帶甲基安非他命。又被
告於檢察官訊問時供述：伊前往「金錢豹遊藝場」係要找同學蕭
進連，談論有關官司問題，講完就要回家，因沒有找到蕭進連，
就在該處遊玩一個多小時，於準備上車回家時，為警查獲等語（
見同上卷第五八、五九頁）。則被告既無意長時間離開住處，不
論被告平時施用海洛因、甲基安非他命之頻率及用量如何，仍殊
難想像被告會因短時間在外留連，可能需要施用多達扣案之十九
小包海洛因及六包甲基安非他命，被告實無攜帶大量海洛因及甲
基安非他命外出以備自己施用之必要，其竟不辭辛勞，不畏風險
，無由隨身攜帶多量海洛因及甲基安非他命外出，若謂被告係單
純為供自己施用而攜帶海洛因及甲基安非他命外出，顯然不合事
理。參以李文興於第一審證稱：伊為警逮捕後，警員查看伊持用
之門號0000000000行動電話撥打電話號碼，發現受話
之最後一通係被告持用之門號0000000000行動電話，
伊表示曾經向被告購買毒品，警員乃要伊撥打電話予被告，問被
告有沒有毒品，被告接到電話表示他人在「金錢豹遊藝場」，要
伊過去。伊持用之行動電話之通聯紀錄有關九十五年五月二十五
日上午二時二分、二時二十三分、三時三十分、三時四十六分之
通話，即係伊撥打電話予被告等語（見第一審卷二第九四至一０
二頁），並有卷附行動電話通聯紀錄可佐（見九十五年度偵字第
一一五六七號卷第一五四頁），即被告亦不否認李文興所證上情
（見同第一審卷二第一０二頁）。被告若未與李文興相約見面，
警方亦無法即時得知被告之所在，立刻帶領李文興前往查緝。倘
被告無意販賣海洛因及甲基安非他命，於李文興來電探問有關毒
品事宜，理應回絕，何以其隨身攜帶大量海洛因及甲基安非他命
，猶與李文興相約立刻見面。上述事證得否憑以佐證被告意圖販
賣海洛因及甲基安非他命，仍不無研求之餘地。乃原審就上述不
利於被告之事證，未能細加調查、剖析，又未敘明不予採取之理
由，即遽認被告係單供自行施用而持有海洛因及甲基安非他命，
不無可議。至於李文興於檢察官訊問時證述：被告於接獲伊詢問
有無毒品之電話後，曾經回電等語（見同上卷第一二四、一二五
頁），而上開行動電話通聯紀錄顯示於九十五年五月二十五日上
午四時三十分許，被告為警查獲前夕，李文興持用之上述行動電
話，僅於同日上午四時二十三分，接聽一通來電，而該來電並非
被告持用之上開行動電話所撥打（見同上卷第一五四頁）。然被
告並非必然使用同一行動電話撥打電話予李文興，原審未調查實
際來電之門號0000000000行動電話之使用人，俾查明
當時究係何人為何事以該行動電話聯絡李文興，即遽認李文興所
證上情，與事實不符，不予採取，而為有利於被告之認定（見原
判決第二一頁），亦有未洽。(二)除刑事訴訟法有特別規定外，已
受請求之事項未予判決，或未受請求之事項予以判決者，其判決
當然違背法令，同法第三百七十九條第十二款定有明文。又刑事
訴訟法第二百六十四條第二項關於起訴書程式之規定，旨在界定
起訴及審判之範圍，並兼顧被告防禦權之行使，其中屬於絕對必
要記載事項之「犯罪事實」，係指犯罪構成要件之具體事實。故
所謂犯罪已經起訴，係指起訴書之犯罪事實欄，已就特定犯罪構
成要件之基本事實，具體記載，並足據以與其他犯罪事實區分者
。而犯罪是否已經起訴，應以起訴書記載之犯罪事實為準，並非
以起訴書所引法條或罪名為依據。起訴書已記載被告於九十五年
五月二十五日凌晨，攜帶海洛因及甲基安非他命，在「金錢豹遊
藝場」，向不特定人兜售海洛因及甲基安非他命等情，則起訴之
犯罪事實應包括意圖販賣而持有海洛因及甲基安非他命，起訴書
雖未援引毒品危害防制條例第五條第一項、第二項之意圖販賣而
持有第一級、第二級毒品罪，仍屬無礙。被告意圖販賣而持有第
一級、第二級毒品之犯罪事實，既經起訴，原審自應審理判決，
或為有罪、無罪之諭知，或敘明未為有罪、無罪之諭知所憑理由
。乃原審未予裁判，亦未敘明理由，難謂無已受請求之事項未予
判決之違法。以上或係檢察官上訴意旨所指摘，或為本院得依職
權調查之事項，應認原判決仍有撤銷發回更審之原因。又原判決
諭知被告被訴犯毒品危害防制條例第十一條第一項、第二項之持
有第一級、第二級毒品罪免訴部分，其中有關持有第一級毒品罪
部分，被告持有之海洛因淨重經鑑定為四七．三八公克，已達五
公克以上，其法定本刑經依毒品危害防制條例第十一條第四項規
定，加重其刑至二分之一，已不屬刑事訴訟法第三百七十六條所
定不得上訴於第三審法院之案件；又持有第二級毒品罪部分，雖
非得上訴於第三審法院之案件，然檢察官起訴及上訴意旨均主張
被告係涉犯得上訴於第三審法院之販賣、運輸第二級毒品罪，則
檢察官就原判決關於持有第一級、第二級毒品罪部分，提起上訴
，自均屬合法，附此說明。又本院基於審判不可分原則，就被告
被訴運輸第一級、第二級毒品及持有第一級、第二級毒品部分，
均併予發回。
據上論結，應依刑事訴訟法第三百九十七條、第四百零一條，判
決如主文。
中    華    民    國  九十八  年    五    月    七    日
                      最高法院刑事第十二庭
                          審判長法官  黃  一  鑫
                                法官  張  春  福
                                法官  林  勤  純
                                法官  李  錦  樑
                                法官  陳  國  文
      本件正本證明與原本無異
                                      書  記  官
中    華    民    國  九十八  年    五    月   十二   日
                                                     ｍ


司法院資訊處製作；財團法人民間司法改革基金會備份。
